---
title: "01 – Andmete laadimine ja esmane puhastamine"
author: "Evelin Roasto"
date: "`r Sys.Date()`"
output:
  html_notebook:
    toc: true
    toc_float: true
    theme: flatly
---

# Eesmärk

Selles skriptis:

1. Laeme sisse toored SHARE laine 9 andmed (`data_raw/harjutusandmed (1).csv`)
2. Asendame puuduvate väärtuste koodid (`-9`) `NA`-ga
3. Teeme esmase ülevaate muutujatest
4. Salvestame puhastatud andmed (`data_processed/andmed_puhas.csv`)

---

# 1. Pakettide laadimine

```{r paketid, message=FALSE, warning=FALSE}
library(tidyverse)
library(skimr)
library(janitor)
```

---

# 2. Andmete laadimine

```{r laadimine}
andmed_toor <- read_csv(
  here::here("data_raw", "harjutusandmed (1).csv"),
  show_col_types = FALSE
)

cat("Ridu:", nrow(andmed_toor), "\n")
cat("Veerge:", ncol(andmed_toor), "\n")
```

---

# 3. -9 asendamine NA-ga

```{r puhastamine}
andmed_puhas <- andmed_toor |>
  mutate(across(where(is.numeric), ~ na_if(.x, -9)))

# Kontrolli: mitu -9 väärtust asendati
n_asendatud <- sum(andmed_toor == -9, na.rm = TRUE)
cat("Asendatud -9 väärtuste arv:", n_asendatud, "\n")
```

---

# 4. Esmane ülevaade muutujatest

## 4.1 Andmete struktuur

```{r struktuur}
glimpse(andmed_puhas)
```

## 4.2 Kokkuvõttev statistika

```{r kokkuvote}
skim(andmed_puhas)
```

## 4.3 Puuduvate väärtuste arv muutujati

```{r puuduvad}
andmed_puhas |>
  summarise(across(everything(), ~ sum(is.na(.)))) |>
  pivot_longer(everything(),
               names_to  = "muutuja",
               values_to = "puuduvad_n") |>
  mutate(puuduvad_pct = round(puuduvad_n / nrow(andmed_puhas) * 100, 1)) |>
  arrange(desc(puuduvad_n)) |>
  print(n = Inf)
```

## 4.4 Soo ja haridustaseme jaotus

```{r kategooriad}
# Sugu (1 = mees, 2 = naine)
cat("--- Sugu ---\n")
table(andmed_puhas$gender, useNA = "ifany") |> print()

# Haridustase (ISCED 0–6)
cat("\n--- Haridustase (ISCED) ---\n")
table(andmed_puhas$ed, useNA = "ifany") |> print()
```

## 4.5 Kognitiivsete skooride jaotus

```{r kognitsioon}
andmed_puhas |>
  select(cfr, cfv) |>
  summary()
```

---

# 5. Puhastatud andmete salvestamine

```{r salvestamine}
write_csv(
  andmed_puhas,
  here::here("data_processed", "andmed_puhas.csv")
)

cat("Salvestatud:", here::here("data_processed", "andmed_puhas.csv"), "\n")
cat("Ridu:", nrow(andmed_puhas), "| Veerge:", ncol(andmed_puhas), "\n")
```

---

*Andmed: SHARE laine 9 (2021–2022), Eesti osalejad.*
